---
title: "Análise de Tendência da Sinistralidade em Municípios"
subtitle: "Nota Técnica 01"
date: last-modified
author: "Divisão de Estudos para Segurança no Trânsito"
format: 
  html:
    lang: pt-BR
    toc: true
    toc-depth: 4
    fig-align: center
    cap-location: top
    fig-height: 4
    fig-width: 6
    fig-dpi: 300
execute: 
  warning: false
  message: false
  echo: false
  freeze: auto
editor_options: 
  chunk_output_type: console
knitr:
  opts_knit:
    fig.showtext: true
bibliography: refs.bib
number-sections: true
---

```{r}
#| label: setup
#| include: false

library(infosiga)
library(janitor)
library(tidyverse)
library(trend)
library(showtext)
library(zoo)
library(gt)
library(readxl)
library(geobr)
library(sf)
library(leaflet)
library(plotly)

source("R/data.R")
source("R/modelo.R")
source("R/results.R")

#font_add_google("Open Sans", "opensans")
#showtext_opts(dpi = 300)
#showtext_auto()

detran_palette <- list(
    "blue" = "#005ca8",
    "lightblue" = "#3490ce",
    "darkblue" = "#004077",
    "purple" = "#390077",
    "lightpurple" = "#D3A1FA"
)

```

```{css}
div.leaflet-control {
  text-align: left;
}
```

## Introdução

O objetivo dessa nota técnica é apresentar uma análise de tendência da sinistralidade no trânsito em municípios do estado de São Paulo, com base em dados do Infosiga.SP. A análise se concentra em identificar tendências de aumento ou redução na quantidade de óbitos e sinistros com vítimas feridas, considerando diferentes tipos de vias e modos de transporte.

A análise de tendência foi realizada com base no método de Mann-Kendall, que é amplamente utilizado para detectar tendências em séries temporais. Observa-se que a tendência analisada nesse trabalho é apenas um norte para diagnosticar a situação da segurança viária de um município. A análise de tendência não deve ser utilizada como um indicador isolado, mas sim como parte de uma avaliação mais abrangente que considere outros fatores relevantes.

## Metodologia

### Tratamento dos dados

O trabalho foi realizado com base nos dados do [Infosiga.SP](https://infosiga.sp.gov.br/), considerando a quantidade de óbitos e sinistros com vítimas feridas. Para a aplicação do método de Mann-Kendall, foram considerados os dados de óbitos entre janeiro de 2015 e fevereiro de 2025 em escala mensal.

Para os dados de sinistros com vítimas feridas, foi considerado o período entre janeiro de 2019 e fevereiro de 2025, também em escala mensal, desconsiderando os sinistros que resultaram em óbitos. Essa escolha se deve à disponibilidade dos dados de sinistros não fatais, considerando que o Infosiga.SP só possui os dados de sinistros fatais no período pré 2019.

Para os óbitos e sinistros com vítimas feridas, buscou-se analisar de forma separada os eventos classificados por tipo de via (Vias municipais, Rodovias) e por modo de transporte da vítima (a pé, bicicleta, motocicleta).

```{r}
#| label: dados_obitos

list_df_obitos = map2(
    c("total", "Vias municipais", "Rodovias", "total", "total", "total"),
    c("total", "total", "total", "Pedestre", "Bicicleta", "Motocicleta"),
    load_obitos,
    df_vitimas = infosiga_vitimas,
    df_sinistros = infosiga_sinistros
)

df_base = load_municipios("data/divisoes_regionais_esp.csv")

list_df_model_obitos = map(
    list_df_obitos,
    create_model_df,
    df_base = df_base
)

```

```{r}
#| label: dados_sinistros_vitimas

list_df_sinistros = map2(
    c("total", "Vias municipais", "Rodovias", "total", "total", "total"),
    c("total", "total", "total", "Pedestre", "Bicicleta", "Motocicleta"),
    load_sinistros_vitimas,
    df_sinistros = infosiga_sinistros
)

list_df_model_sinistros = map(
    list_df_sinistros,
    create_model_df,
    df_base = df_base
)
```

```{r}
#| label: dados_populacao

df_populacao = load_populacao("https://ftp.ibge.gov.br/Estimativas_de_Populacao/Estimativas_2024/POP2024_20241230.xls")

```

```{r}
#| label: spatial_data

sf_municipios = load_mun_sf()
```

```{r}
#| label: integracao_snt

df_snt = load_snt("data/integracao_snt.xlsx")
```


### Teste de Mann-Kendall

O Teste de Mann-Kendall é um método estatístico não paramétrico utilizado para detectar tendências monotônicas em séries temporais. Por não assumir uma distribuição específica dos dados, é especialmente útil em estudos ambientais, hidrológicos e climáticos, onde os dados podem apresentar variabilidade significativa e não seguir distribuições normais [@mann1945; @kendall1975].

O teste avalia se há uma tendência crescente ou decrescente ao longo do tempo, sem exigir que essa tendência seja linear. A estatística de teste é baseada no número de pares ordenados de observações em que os valores posteriores são maiores ou menores que os anteriores. A significância da tendência é avaliada por meio do p-valor associado à estatística de Mann-Kendall, permitindo inferir se a tendência observada é randômica ou não.

Um dos resultados numéricos do teste é o coeficiente Tau, que é uma medida de correlação que expressa a direção e a força da tendência em uma série temporal. Seu valor varia entre -1 e 1, onde valores próximos a 1 indicam uma forte tendência crescente, valores próximos a -1 indicam uma forte tendência decrescente e valores próximos a 0 sugerem ausência de tendência.


```{r}
#| label: mk-test

list_df_model = c(list_df_model_obitos, list_df_model_sinistros)

list_time_series = map(
    list_df_model,
    function(x) {
        map(
            unique(x$cod_ibge),
            create_time_series,
            df = x
        )
    }
)

city_names = unique(list_df_model[[1]]$municipio)

for (i in 1:length(list_time_series)) {
    names(list_time_series[[i]]) = city_names
}

list_mk_results = map(
    list_time_series,
    function(x) map(x, mk.test)
)

list_df_mk_results = map2(
    list_mk_results,
    list_df_model,
    arrange_mk_results
)

input_list = list(
    list_df_mk_results,
    list_df_model,
    list(
        "Óbitos totais",
        "Óbitos em vias municipais",
        "Óbitos em rodovias",
        "Óbitos - pedestres",
        "Óbitos - ciclistas",
        "Óbitos - ocupantes de motocicleta",
        "Sinistros com vítimas feridas",
        "Sinistros com vítimas feridas (vias municipais)",
        "Sinistros com vítimas feridas (rodovias)",
        "Sinistros com vítimas feridas - pedestres",
        "Sinistros com vítimas feridas - ciclistas",
        "Sinistros com vítimas feridas - ocupantes de motocicleta"
    )
)

df_final = pmap(input_list, arrange_final_results) |> 
    reduce(bind_rows) |> 
    left_join(df_populacao, by = "cod_ibge")

```

## Resultados

Os resultados foram organizados entre as análises para os dados de óbitos (@sec-results-obitos), dados dos sinistros (@sec-results-sinistros) e uma tabela-resumo dos municípios (@sec-results-tbl-resumo)

### Óbitos {#sec-results-obitos}

A @sec-obitos-aumento apresenta os resultados com tendência de aumento, enquanto a @sec-obitos-reducao apresenta os resultados com tendência de redução. Os mapas da @sec-obitos-mapas consolidam os resultados de tendência de óbitos nos municípios.

#### Tendência de aumento {#sec-obitos-aumento}

Entre a @tbl-resultados-aumento-total e a @tbl-resultados-aumento-motociclistas estão apresentados os municípios com tendência de aumento na quantidade de óbitos no trânsito, ordenados pelo valor do Tau. Em resumo, tem-se a seguinte quantidade de municípios com tendência de aumento:

- **Óbitos totais**: `r extract_df_len(df_final, "Óbitos totais", "pos")` municípios
- **Óbitos em vias municipais**: `r extract_df_len(df_final, "Óbitos em vias municipais", "pos")` municípios
- **Óbitos em rodovias**: `r extract_df_len(df_final, "Óbitos em rodovias", "pos")` municípios
- **Óbitos - pedestres**: `r extract_df_len(df_final, "Óbitos - pedestres", "pos")` municípios
- **Óbitos - ciclistas**: `r extract_df_len(df_final, "Óbitos - ciclistas", "pos")` municípios
- **Óbitos - ocupantes de motocicleta**: `r extract_df_len(df_final, "Óbitos - ocupantes de motocicleta", "pos")` municípios

::: {.panel-tabset}
## Total

```{r}
#| label: tbl-resultados-aumento-total
#| tbl-cap: Municípios com tendência de aumento na quantidade de óbitos

make_tendencia_gt(df_final, "pos", "Óbitos totais")
```

## Vias municipais

```{r}
#| label: tbl-resultados-aumento-municipal
#| tbl-cap: Municípios com tendência de aumento na quantidade de óbitos em vias municipais

make_tendencia_gt(df_final, "pos", "Óbitos em vias municipais")
```

## Rodovias

```{r}
#| label: tbl-resultados-aumento-rodovias
#| tbl-cap: Municípios com tendência de aumento na quantidade de óbitos em rodovias

make_tendencia_gt(df_final, "pos", "Óbitos em rodovias")
```

## Pedestres

```{r}
#| label: tbl-resultados-aumento-pedestres
#| tbl-cap: Municípios com tendência de aumento na quantidade de óbitos de pedestres

make_tendencia_gt(df_final, "pos", "Óbitos - pedestres")
```

## Ciclistas

```{r}
#| label: tbl-resultados-aumento-ciclistas
#| tbl-cap: Municípios com tendência de aumento na quantidade de óbitos de ciclistas

make_tendencia_gt(df_final, "pos", "Óbitos - ciclistas")
```

## Ocupantes de motocicleta

```{r}
#| label: tbl-resultados-aumento-motociclistas
#| tbl-cap: Municípios com tendência de aumento na quantidade de óbitos de ocupantes de motocicleta

make_tendencia_gt(df_final, "pos", "Óbitos - ocupantes de motocicleta")
```

:::

#### Tendência de redução {#sec-obitos-reducao}

Entre a @tbl-resultados-reducao-total e a @tbl-resultados-reducao-motociclistas estão apresentados os municípios com tendência de redução na quantidade de óbitos no trânsito, ordenados pelo valor do Tau. Em resumo, tem-se a seguinte quantidade de municípios com tendência de redução:

- **Óbitos totais**: `r extract_df_len(df_final, "Óbitos totais", "neg")` municípios
- **Óbitos em vias municipais**: `r extract_df_len(df_final, "Óbitos em vias municipais", "neg")` municípios
- **Óbitos em rodovias**: `r extract_df_len(df_final, "Óbitos em rodovias", "neg")` municípios
- **Óbitos - pedestres**: `r extract_df_len(df_final, "Óbitos - pedestres", "neg")` municípios
- **Óbitos - ciclistas**: `r extract_df_len(df_final, "Óbitos - ciclistas", "neg")` municípios
- **Óbitos - ocupantes de motocicleta**: `r extract_df_len(df_final, "Óbitos - ocupantes de motocicleta", "neg")` municípios

::: {.panel-tabset}
## Total

```{r}
#| label: tbl-resultados-reducao-total
#| tbl-cap: Municípios com tendência de redução na quantidade de óbitos

make_tendencia_gt(df_final, "neg", "Óbitos totais")
```

## Vias municipais

```{r}
#| label: tbl-resultados-redução-municipal
#| tbl-cap: Municípios com tendência de redução na quantidade de óbitos em vias municipais

make_tendencia_gt(df_final, "neg", "Óbitos em vias municipais")
```

## Rodovias

```{r}
#| label: tbl-resultados-redução-rodovias
#| tbl-cap: Municípios com tendência de redução na quantidade de óbitos em rodovias

make_tendencia_gt(df_final, "neg", "Óbitos em rodovias")
```

## Pedestres

```{r}
#| label: tbl-resultados-reducao-pedestres
#| tbl-cap: Municípios com tendência de redução na quantidade de óbitos de pedestres

make_tendencia_gt(df_final, "neg", "Óbitos - pedestres")
```

## Ciclistas

```{r}
#| label: tbl-resultados-reducao-ciclistas
#| tbl-cap: Municípios com tendência de redução na quantidade de óbitos de ciclistas

make_tendencia_gt(df_final, "neg", "Óbitos - ciclistas")

```

## Ocupantes de motocicleta

```{r}
#| label: tbl-resultados-reducao-motociclistas
#| tbl-cap: Municípios com tendência de redução na quantidade de óbitos de ocupantes de motocicleta

make_tendencia_gt(
    df_final,
    "neg",
    "Óbitos - ocupantes de motocicleta"
)
```

:::

#### Mapas de tendência {#sec-obitos-mapas}

Os mapas a seguir apresentam a tendência de aumento ou redução na quantidade de óbitos no trânsito nos municípios do estado de São Paulo, considerando também as tendências sem significância estatística.

:::{.panel-tabset}

## Total

```{r}
#| label: fig-mapa-obitos
#| fig-cap: Mapa da tendência resultante, considerando os óbitos

list_sf = map(
   input_list[[3]],
   arrange_mk_sf,
   df_results = df_final,
   sf_sp = sf_municipios 
)

plot_leaflet_map(list_sf[[1]])
```

## Vias municipais

```{r}
#| label: fig-mapa-obitos-municipal
#| fig-cap: Mapa da tendência resultante, considerando os óbitos em vias municipais

plot_leaflet_map(list_sf[[2]])
```

## Rodovias

```{r}
#| label: fig-mapa-obitos-rodovia
#| fig-cap: Mapa da tendência resultante, considerando os óbitos em rodovias

plot_leaflet_map(list_sf[[3]])
```

## Pedestres

```{r}
#| label: fig-mapa-obitos-pedestres
#| fig-cap: Mapa da tendência resultante, considerando os óbitos de pedestres

plot_leaflet_map(list_sf[[4]])
```

## Ciclistas

```{r}
#| label: fig-mapa-obitos-ciclistas
#| fig-cap: Mapa da tendência resultante, considerando os óbitos de ciclistas

plot_leaflet_map(list_sf[[5]])

```

## Ocupantes de motocicleta

```{r}
#| label: fig-mapa-obitos-motociclistas
#| fig-cap: Mapa da tendência resultante, considerando os óbitos de ocupantes de motocicleta

plot_leaflet_map(list_sf[[6]])
```

:::

### Sinistros com Vítimas Feridas {#sec-results-sinistros}

#### Tendência de aumento

Entre a @tbl-resultados-aumento-sinistros e a @tbl-resultados-aumento-sinistros-motociclistas estão apresentados os municípios com tendência de aumento na quantidade de sinistros com vítimas, ordenados pelo valor do Tau. Em resumo, tem-se a seguinte quantidade de municípios com tendência de aumento:

- **Sinistros com vítimas feridas**: `r extract_df_len(df_final, "Sinistros com vítimas feridas", "pos")` municípios
- **Sinistros com vítimas feridas (vias municipais)**: `r extract_df_len(df_final, "Sinistros com vítimas feridas (vias municipais)", "pos")` municípios
- **Sinistros com vítimas feridas (rodovias)**: `r extract_df_len(df_final, "Sinistros com vítimas feridas (rodovias)", "pos")` municípios
- **Sinistros com vítimas feridas - pedestres**: `r extract_df_len(df_final, "Sinistros com vítimas feridas - pedestres", "pos")` municípios
- **Sinistros com vítimas feridas - ciclistas**: `r extract_df_len(df_final, "Sinistros com vítimas feridas - ciclistas", "pos")` municípios
- **Sinistros com vítimas feridas - ocupantes de motocicleta**: `r extract_df_len(df_final, "Sinistros com vítimas feridas - ocupantes de motocicleta", "pos")` municípios

::: {.panel-tabset}
## Total

```{r}
#| label: tbl-resultados-aumento-sinistros
#| tbl-cap: Municípios com tendência de aumento na quantidade de sinistros com vítimas feridas

make_tendencia_gt(
    df_final,
    "pos",
    "Sinistros com vítimas feridas"
)
```

## Vias municipais

```{r}
#| label: tbl-resultados-aumento-sinistros-municipais
#| tbl-cap: Municípios com tendência de aumento na quantidade de sinistros com vítimas feridas (vias municipais)

make_tendencia_gt(
    df_final,
    "pos",
    "Sinistros com vítimas feridas (vias municipais)"
)
```

## Rodovias

```{r}
#| label: tbl-resultados-aumento-sinistros-rodovias
#| tbl-cap: Municípios com tendência de aumento na quantidade de sinistros com vítimas feridas (rodovias)

make_tendencia_gt(
    df_final,
    "pos",
    "Sinistros com vítimas feridas (rodovias)"
)
```

## Pedestres

```{r}
#| label: tbl-resultados-aumento-sinistros-pedestres
#| tbl-cap: Municípios com tendência de aumento na quantidade de sinistros com pedestres feridos

make_tendencia_gt(
    df_final,
    "pos",
    "Sinistros com vítimas feridas - pedestres"
)
```

## Ciclistas

```{r}
#| label: tbl-resultados-aumento-sinistros-ciclistas
#| tbl-cap: Municípios com tendência de aumento na quantidade de sinistros com ciclistas feridos

make_tendencia_gt(
    df_final,
    "pos",
    "Sinistros com vítimas feridas - ciclistas"
)
```

## Ocupantes de motocicleta

```{r}
#| label: tbl-resultados-aumento-sinistros-motociclistas
#| tbl-cap: Municípios com tendência de aumento na quantidade de sinistros com ocupantes de motocicleta feridos

make_tendencia_gt(
    df_final,
    "pos",
    "Sinistros com vítimas feridas - ocupantes de motocicleta"
)
```

:::

#### Tendência de redução

Entre a @tbl-resultados-reducao-sinistros e a @tbl-resultados-reducao-sinistros-motociclistas estão apresentados os municípios com tendência de redução na quantidade de sinistros com vítimas, ordenados pelo valor do Tau. Em resumo, tem-se a seguinte quantidade de municípios com tendência de redução:

- **Sinistros com vítimas feridas**: `r extract_df_len(df_final, "Sinistros com vítimas feridas", "neg")` municípios
- **Sinistros com vítimas feridas (vias municipais)**: `r extract_df_len(df_final, "Sinistros com vítimas feridas (vias municipais)", "neg")` municípios
- **Sinistros com vítimas feridas (rodovias)**: `r extract_df_len(df_final, "Sinistros com vítimas feridas (rodovias)", "neg")` municípios
- **Sinistros com vítimas feridas - pedestres**: `r extract_df_len(df_final, "Sinistros com vítimas feridas - pedestres", "neg")` municípios
- **Sinistros com vítimas feridas - ciclistas**: `r extract_df_len(df_final, "Sinistros com vítimas feridas - ciclistas", "neg")` municípios
- **Sinistros com vítimas feridas - ocupantes de motocicleta**: `r extract_df_len(df_final, "Sinistros com vítimas feridas - ocupantes de motocicleta", "neg")` municípios

::: {.panel-tabset}
## Total

```{r}
#| label: tbl-resultados-reducao-sinistros
#| tbl-cap: Municípios com tendência de redução na quantidade de sinistros com vítimas feridas

make_tendencia_gt(
    df_final,
    "neg",
    "Sinistros com vítimas feridas"
)
```

## Vias municipais

```{r}
#| label: tbl-resultados-reducao-sinistros-municipais
#| tbl-cap: Municípios com tendência de redução na quantidade de sinistros com vítimas feridas (vias municipais)

make_tendencia_gt(
    df_final,
    "neg",
    "Sinistros com vítimas feridas (vias municipais)"
)
```

## Rodovias

```{r}
#| label: tbl-resultados-reducao-sinistros-rodovias
#| tbl-cap: Municípios com tendência de redução na quantidade de sinistros com vítimas feridas (rodovias)

make_tendencia_gt(
    df_final,
    "neg",
    "Sinistros com vítimas feridas (rodovias)"
)
```

## Pedestres

```{r}
#| label: tbl-resultados-reducao-sinistros-pedestres
#| tbl-cap: Municípios com tendência de redução na quantidade de sinistros com pedestres feridos

make_tendencia_gt(
    df_final,
    "neg",
    "Sinistros com vítimas feridas - pedestres"
)
```

## Ciclistas

```{r}
#| label: tbl-resultados-reducao-sinistros-ciclistas
#| tbl-cap: Municípios com tendência de redução na quantidade de sinistros com ciclistas feridos

make_tendencia_gt(
    df_final,
    "neg",
    "Sinistros com vítimas feridas - ciclistas"
)
```

## Ocupantes de motocicleta

```{r}
#| label: tbl-resultados-reducao-sinistros-motociclistas
#| tbl-cap: Municípios com tendência de redução na quantidade de sinistros com ocupantes de motocicleta feridos

make_tendencia_gt(
    df_final,
    "neg",
    "Sinistros com vítimas feridas - ocupantes de motocicleta"
)
```

:::

#### Mapas de tendência

Os mapas a seguir apresentam a tendência de aumento ou redução na quantidade de sinistros com vítimas nos municípios do estado de São Paulo, considerando também as tendências sem significância estatística.

::: {.panel-tabset}

## Total

```{r}
#| label: fig-mapa-sinistros
#| fig-cap: Mapa da tendência resultante, considerando os sinistros com vítimas feridas

plot_leaflet_map(list_sf[[7]])
```

## Vias municipais

```{r}
#| label: fig-mapa-sinistros-municipais
#| fig-cap: Mapa da tendência resultante, considerando os sinistros com vítimas feridas em vias municipais

plot_leaflet_map(list_sf[[8]])
```

## Rodovias

```{r}
#| label: fig-mapa-sinistros-rodovias
#| fig-cap: Mapa da tendência resultante, considerando os sinistros com vítimas feridas em rodovias

plot_leaflet_map(list_sf[[9]])
```

## Pedestres
```{r}
#| label: fig-mapa-sinistros-pedestres
#| fig-cap: Mapa da tendência resultante, considerando os sinistros com pedestres feridos

plot_leaflet_map(list_sf[[10]])
```

## Ciclistas

```{r}
#| label: fig-mapa-sinistros-ciclistas
#| fig-cap: Mapa da tendência resultante, considerando os sinistros com ciclistas feridos

plot_leaflet_map(list_sf[[11]])
```

## Ocupantes de motocicleta
```{r}
#| label: fig-mapa-sinistros-motociclistas
#| fig-cap: Mapa da tendência resultante, considerando os sinistros com ocupantes de motocicleta feridos

plot_leaflet_map(list_sf[[12]])
```

:::

### Tabela-resumo {#sec-results-tbl-resumo}

A @tbl-final apresenta a lista dos 645 municípios do estado e o indicativo se ele possui alguma tendência de aumento considerando as categorias anteriormente apresentadas.

```{r}
#| label: tbl-final
#| tbl-cap: Municípios com tendência aumento de óbitos e/ou sinistros com vítimas

df_tbl = df_final |> 
    filter(metric %in% c("p_value", "tau")) |> 
    pivot_wider(names_from = metric, values_from = value) |> 
    filter(p_value < 0.05, tau > 0) |> 
    mutate(aumento = "Sim") |> 
    select(cod_ibge, variavel, aumento) |> 
    pivot_wider(names_from = variavel, values_from = aumento, values_fill = "-")

df_base |> 
    arrange(municipio) |> 
    left_join(df_populacao, by = "cod_ibge") |> 
    left_join(df_tbl, by = "cod_ibge") |> 
    mutate(
        across(
            .cols = `Óbitos totais`:`Sinistros com vítimas feridas - ocupantes de motocicleta`,
            .fns = ~ if_else(is.na(.x), "-", .x)
        )
    ) |> 
    select(-cod_ibge) |> 
    gt() |> 
    cols_label(
        municipio = "Município",
        populacao_estimada = "População",
        `Óbitos totais` = "Total",
        `Óbitos em vias municipais` = "Vias municipais",
        `Óbitos em rodovias` = "Rodovias",
        `Óbitos - pedestres` = "Pedestres",
        `Óbitos - ciclistas` = "Ciclistas",
        `Óbitos - ocupantes de motocicleta` = "Motociclistas",
        `Sinistros com vítimas feridas` = "Total",
        `Sinistros com vítimas feridas (vias municipais)` = "Vias municipais",
        `Sinistros com vítimas feridas (rodovias)` = "Rodovias",
        `Sinistros com vítimas feridas - pedestres` = "Pedestres",
        `Sinistros com vítimas feridas - ciclistas` = "Ciclistas",
        `Sinistros com vítimas feridas - ocupantes de motocicleta` = "Motociclistas"
    ) |> 
    tab_spanner(
        label = "Óbitos",
        columns = `Óbitos totais`:`Óbitos - ocupantes de motocicleta`,
        id = "obitos"
    ) |>
    tab_spanner(
        label = "Sinistros com vítimas feridas",
        columns = `Sinistros com vítimas feridas`:`Sinistros com vítimas feridas - ocupantes de motocicleta`,
        id = "sinistros"
    ) |> 
    fmt_number(
        columns = populacao_estimada,
        decimals = 0,
        sep_mark = ".",
        dec_mark = ","
    ) |> 
    tab_style(
        style = cell_borders(
            sides = "right",
            color = "grey"
        ),
        location = cells_body(
            columns = c(
                populacao_estimada, 
                `Óbitos - ocupantes de motocicleta`
            )
        )
    ) |> 
    opt_interactive(
        use_pagination = TRUE,
        use_sorting = TRUE,
        page_size_default = 20,
        use_compact_mode = TRUE,
        use_highlight = TRUE,
        use_filters = TRUE
    ) |> 
    tab_options(table.font.size = "11pt")
```

## Conclusão

A simples análise de uma série temporal da sinistralidade no município não é suficiente para avaliar a gravidade de seu cenário, ou a tendência dessa gravidade. Os resultados aqui apresentados servem como um ponto de partida para uma análise mais aprofundada, que deve considerar outros fatores, que incluem as características locais dos municípios.

## Referências
