---
title: "Análise de Tendência da Sinistralidade em Municípios"
subtitle: "Nota Técnica 01 - V01"
date: last-modified
author: "Divisão de Estudos para Segurança no Trânsito"
format: 
  html:
    lang: pt-BR
    toc: true
    toc-depth: 4
    fig-align: center
    cap-location: top
    fig-height: 4
    fig-width: 6
    fig-dpi: 300
execute: 
  warning: false
  message: false
  echo: false
  freeze: auto
editor_options: 
  chunk_output_type: console
knitr:
  opts_knit:
    fig.showtext: true
bibliography: refs.bib
number-sections: true
---

```{r}
#| label: setup
#| include: false

library(targets)

tar_load(list_gt_tendencia_pos)
tar_load(list_gt_tendencia_neg)
tar_load(list_mun_count_pos)
tar_load(list_mun_count_neg)
tar_load(tendencia_maps)
tar_load(gt_resumo)


```

```{css}
div.leaflet-control {
  text-align: left;
}
```

## Introdução

O objetivo dessa nota técnica é apresentar uma análise de tendência da sinistralidade no trânsito em municípios do estado de São Paulo, com base em dados do Infosiga.SP. A análise se concentra em identificar tendências de aumento ou redução na quantidade de óbitos e sinistros com vítimas feridas, considerando diferentes tipos de vias e modos de transporte.

A análise de tendência foi realizada com base no método de Mann-Kendall, que é amplamente utilizado para detectar tendências em séries temporais. Observa-se que a tendência analisada nesse trabalho é apenas um norte para diagnosticar a situação da segurança viária de um município. A análise de tendência não deve ser utilizada como um indicador isolado, mas sim como parte de uma avaliação mais abrangente que considere outros fatores relevantes.

## Metodologia

### Tratamento dos dados

O trabalho foi realizado com base nos dados do [Infosiga.SP](https://infosiga.sp.gov.br/), considerando a quantidade de óbitos e sinistros com vítimas feridas. Para a aplicação do método de Mann-Kendall, foram considerados os dados de óbitos entre janeiro de 2015 e fevereiro de 2025 em escala mensal.

Para os dados de sinistros com vítimas feridas, foi considerado o período entre janeiro de 2019 e fevereiro de 2025, também em escala mensal, desconsiderando os sinistros que resultaram em óbitos. Essa escolha se deve à disponibilidade dos dados de sinistros não fatais, considerando que o Infosiga.SP só possui os dados de sinistros fatais no período pré 2019.

Para os óbitos e sinistros com vítimas feridas, buscou-se analisar de forma separada os eventos classificados por tipo de via (Vias municipais, Rodovias) e por modo de transporte da vítima (a pé, bicicleta, motocicleta).

### Teste de Mann-Kendall

O Teste de Mann-Kendall é um método estatístico não paramétrico utilizado para detectar tendências monotônicas em séries temporais. Por não assumir uma distribuição específica dos dados, é especialmente útil em estudos ambientais, hidrológicos e climáticos, onde os dados podem apresentar variabilidade significativa e não seguir distribuições normais [@mann1945; @kendall1975].

O teste avalia se há uma tendência crescente ou decrescente ao longo do tempo, sem exigir que essa tendência seja linear. A estatística de teste é baseada no número de pares ordenados de observações em que os valores posteriores são maiores ou menores que os anteriores. A significância da tendência é avaliada por meio do p-valor associado à estatística de Mann-Kendall, permitindo inferir se a tendência observada é randômica ou não.

Um dos resultados numéricos do teste é o coeficiente Tau, que é uma medida de correlação que expressa a direção e a força da tendência em uma série temporal. Seu valor varia entre -1 e 1, onde valores próximos a 1 indicam uma forte tendência crescente, valores próximos a -1 indicam uma forte tendência decrescente e valores próximos a 0 sugerem ausência de tendência.

## Resultados

Os resultados foram organizados entre as análises para os dados de óbitos (@sec-results-obitos), dados dos sinistros (@sec-results-sinistros) e uma tabela-resumo dos municípios (@sec-results-tbl-resumo)

### Óbitos {#sec-results-obitos}

A @sec-obitos-aumento apresenta os resultados com tendência de aumento, enquanto a @sec-obitos-reducao apresenta os resultados com tendência de redução. Os mapas da @sec-obitos-mapas consolidam os resultados de tendência de óbitos nos municípios.

#### Tendência de aumento {#sec-obitos-aumento}

Entre a @tbl-resultados-aumento-total e a @tbl-resultados-aumento-motociclistas estão apresentados os municípios com tendência de aumento na quantidade de óbitos no trânsito, ordenados pelo valor do Tau. Em resumo, tem-se a seguinte quantidade de municípios com tendência de aumento:

- **Óbitos totais**: `r list_mun_count_pos[[1]]` municípios
- **Óbitos em vias municipais**: `r list_mun_count_pos[[2]]` municípios
- **Óbitos em rodovias**: `r list_mun_count_pos[[3]]` municípios
- **Óbitos - pedestres**: `r list_mun_count_pos[[4]]` municípios
- **Óbitos - ciclistas**: `r list_mun_count_pos[[5]]` municípios
- **Óbitos - ocupantes de motocicleta**: `r list_mun_count_pos[[6]]` municípios

::: {.panel-tabset}
## Total

```{r}
#| label: tbl-resultados-aumento-total
#| tbl-cap: Municípios com tendência de aumento na quantidade de óbitos

list_gt_tendencia_pos[[1]]
```

## Vias municipais

```{r}
#| label: tbl-resultados-aumento-municipal
#| tbl-cap: Municípios com tendência de aumento na quantidade de óbitos em vias municipais

list_gt_tendencia_pos[[2]]
```

## Rodovias

```{r}
#| label: tbl-resultados-aumento-rodovias
#| tbl-cap: Municípios com tendência de aumento na quantidade de óbitos em rodovias

list_gt_tendencia_pos[[3]]
```

## Pedestres

```{r}
#| label: tbl-resultados-aumento-pedestres
#| tbl-cap: Municípios com tendência de aumento na quantidade de óbitos de pedestres

list_gt_tendencia_pos[[4]]
```

## Ciclistas

```{r}
#| label: tbl-resultados-aumento-ciclistas
#| tbl-cap: Municípios com tendência de aumento na quantidade de óbitos de ciclistas

list_gt_tendencia_pos[[5]]
```

## Ocupantes de motocicleta

```{r}
#| label: tbl-resultados-aumento-motociclistas
#| tbl-cap: Municípios com tendência de aumento na quantidade de óbitos de ocupantes de motocicleta

list_gt_tendencia_pos[[6]]
```

:::

#### Tendência de redução {#sec-obitos-reducao}

Entre a @tbl-resultados-reducao-total e a @tbl-resultados-reducao-motociclistas estão apresentados os municípios com tendência de redução na quantidade de óbitos no trânsito, ordenados pelo valor do Tau. Em resumo, tem-se a seguinte quantidade de municípios com tendência de redução:

- **Óbitos totais**: `r list_mun_count_neg[[1]]` municípios
- **Óbitos em vias municipais**: `r list_mun_count_neg[[2]]` municípios
- **Óbitos em rodovias**: `r list_mun_count_neg[[3]]` municípios
- **Óbitos - pedestres**: `r list_mun_count_neg[[4]]` municípios
- **Óbitos - ciclistas**: `r list_mun_count_neg[[5]]` municípios
- **Óbitos - ocupantes de motocicleta**: `r list_mun_count_neg[[6]]` municípios

::: {.panel-tabset}
## Total

```{r}
#| label: tbl-resultados-reducao-total
#| tbl-cap: Municípios com tendência de redução na quantidade de óbitos


list_gt_tendencia_neg[[1]]
```

## Vias municipais

```{r}
#| label: tbl-resultados-redução-municipal
#| tbl-cap: Municípios com tendência de redução na quantidade de óbitos em vias municipais

list_gt_tendencia_neg[[2]]
```

## Rodovias

```{r}
#| label: tbl-resultados-redução-rodovias
#| tbl-cap: Municípios com tendência de redução na quantidade de óbitos em rodovias

list_gt_tendencia_neg[[3]]
```

## Pedestres

```{r}
#| label: tbl-resultados-reducao-pedestres
#| tbl-cap: Municípios com tendência de redução na quantidade de óbitos de pedestres

list_gt_tendencia_neg[[4]]
```

## Ciclistas

```{r}
#| label: tbl-resultados-reducao-ciclistas
#| tbl-cap: Municípios com tendência de redução na quantidade de óbitos de ciclistas

list_gt_tendencia_neg[[5]]
```

## Ocupantes de motocicleta

```{r}
#| label: tbl-resultados-reducao-motociclistas
#| tbl-cap: Municípios com tendência de redução na quantidade de óbitos de ocupantes de motocicleta

list_gt_tendencia_neg[[6]]
```

:::

#### Mapas de tendência {#sec-obitos-mapas}

Os mapas a seguir apresentam a tendência de aumento ou redução na quantidade de óbitos no trânsito nos municípios do estado de São Paulo, considerando também as tendências sem significância estatística.

:::{.panel-tabset}

## Total

```{r}
#| label: fig-mapa-obitos
#| fig-cap: Mapa da tendência resultante, considerando os óbitos

tendencia_maps[[1]]
```

## Vias municipais

```{r}
#| label: fig-mapa-obitos-municipal
#| fig-cap: Mapa da tendência resultante, considerando os óbitos em vias municipais

tendencia_maps[[2]]
```

## Rodovias

```{r}
#| label: fig-mapa-obitos-rodovia
#| fig-cap: Mapa da tendência resultante, considerando os óbitos em rodovias


tendencia_maps[[3]]
```

## Pedestres

```{r}
#| label: fig-mapa-obitos-pedestres
#| fig-cap: Mapa da tendência resultante, considerando os óbitos de pedestres

tendencia_maps[[4]]
```

## Ciclistas

```{r}
#| label: fig-mapa-obitos-ciclistas
#| fig-cap: Mapa da tendência resultante, considerando os óbitos de ciclistas

tendencia_maps[[5]]
```

## Ocupantes de motocicleta

```{r}
#| label: fig-mapa-obitos-motociclistas
#| fig-cap: Mapa da tendência resultante, considerando os óbitos de ocupantes de motocicleta

tendencia_maps[[6]]
```

:::

### Sinistros com Vítimas Feridas {#sec-results-sinistros}

#### Tendência de aumento

Entre a @tbl-resultados-aumento-sinistros e a @tbl-resultados-aumento-sinistros-motociclistas estão apresentados os municípios com tendência de aumento na quantidade de sinistros com vítimas, ordenados pelo valor do Tau. Em resumo, tem-se a seguinte quantidade de municípios com tendência de aumento:

- **Sinistros com vítimas feridas**: `r list_mun_count_pos[[7]]` municípios
- **Sinistros com vítimas feridas (vias municipais)**: `r list_mun_count_pos[[8]]` municípios
- **Sinistros com vítimas feridas (rodovias)**: `r list_mun_count_pos[[9]]` municípios
- **Sinistros com vítimas feridas - pedestres**: `r list_mun_count_pos[[10]]` municípios
- **Sinistros com vítimas feridas - ciclistas**: `r list_mun_count_pos[[11]]` municípios
- **Sinistros com vítimas feridas - ocupantes de motocicleta**: `r list_mun_count_pos[[12]]` municípios

::: {.panel-tabset}
## Total

```{r}
#| label: tbl-resultados-aumento-sinistros
#| tbl-cap: Municípios com tendência de aumento na quantidade de sinistros com vítimas feridas

list_gt_tendencia_pos[[7]]
```

## Vias municipais

```{r}
#| label: tbl-resultados-aumento-sinistros-municipais
#| tbl-cap: Municípios com tendência de aumento na quantidade de sinistros com vítimas feridas (vias municipais)

list_gt_tendencia_pos[[8]]
```

## Rodovias

```{r}
#| label: tbl-resultados-aumento-sinistros-rodovias
#| tbl-cap: Municípios com tendência de aumento na quantidade de sinistros com vítimas feridas (rodovias)

list_gt_tendencia_pos[[9]]
```

## Pedestres

```{r}
#| label: tbl-resultados-aumento-sinistros-pedestres
#| tbl-cap: Municípios com tendência de aumento na quantidade de sinistros com pedestres feridos

list_gt_tendencia_pos[[10]]
```

## Ciclistas

```{r}
#| label: tbl-resultados-aumento-sinistros-ciclistas
#| tbl-cap: Municípios com tendência de aumento na quantidade de sinistros com ciclistas feridos

list_gt_tendencia_pos[[11]]
```

## Ocupantes de motocicleta

```{r}
#| label: tbl-resultados-aumento-sinistros-motociclistas
#| tbl-cap: Municípios com tendência de aumento na quantidade de sinistros com ocupantes de motocicleta feridos

list_gt_tendencia_pos[[12]]
```

:::

#### Tendência de redução

Entre a @tbl-resultados-reducao-sinistros e a @tbl-resultados-reducao-sinistros-motociclistas estão apresentados os municípios com tendência de redução na quantidade de sinistros com vítimas, ordenados pelo valor do Tau. Em resumo, tem-se a seguinte quantidade de municípios com tendência de redução:

- **Sinistros com vítimas feridas**: `r list_mun_count_neg[[7]]` municípios
- **Sinistros com vítimas feridas (vias municipais)**: `r list_mun_count_neg[[8]]` municípios
- **Sinistros com vítimas feridas (rodovias)**: `r list_mun_count_neg[[9]]` municípios
- **Sinistros com vítimas feridas - pedestres**: `r list_mun_count_neg[[10]]` municípios
- **Sinistros com vítimas feridas - ciclistas**: `r list_mun_count_neg[[11]]` municípios
- **Sinistros com vítimas feridas - ocupantes de motocicleta**: `r list_mun_count_neg[[12]]` municípios

::: {.panel-tabset}
## Total

```{r}
#| label: tbl-resultados-reducao-sinistros
#| tbl-cap: Municípios com tendência de redução na quantidade de sinistros com vítimas feridas

list_gt_tendencia_neg[[7]]
```

## Vias municipais

```{r}
#| label: tbl-resultados-reducao-sinistros-municipais
#| tbl-cap: Municípios com tendência de redução na quantidade de sinistros com vítimas feridas (vias municipais)

list_gt_tendencia_neg[[8]]
```

## Rodovias

```{r}
#| label: tbl-resultados-reducao-sinistros-rodovias
#| tbl-cap: Municípios com tendência de redução na quantidade de sinistros com vítimas feridas (rodovias)

list_gt_tendencia_neg[[9]]
```

## Pedestres

```{r}
#| label: tbl-resultados-reducao-sinistros-pedestres
#| tbl-cap: Municípios com tendência de redução na quantidade de sinistros com pedestres feridos

list_gt_tendencia_neg[[10]]
```

## Ciclistas

```{r}
#| label: tbl-resultados-reducao-sinistros-ciclistas
#| tbl-cap: Municípios com tendência de redução na quantidade de sinistros com ciclistas feridos

list_gt_tendencia_neg[[11]]
```

## Ocupantes de motocicleta

```{r}
#| label: tbl-resultados-reducao-sinistros-motociclistas
#| tbl-cap: Municípios com tendência de redução na quantidade de sinistros com ocupantes de motocicleta feridos

list_gt_tendencia_neg[[12]]
```

:::

#### Mapas de tendência

Os mapas a seguir apresentam a tendência de aumento ou redução na quantidade de sinistros com vítimas nos municípios do estado de São Paulo, considerando também as tendências sem significância estatística.

::: {.panel-tabset}

## Total

```{r}
#| label: fig-mapa-sinistros
#| fig-cap: Mapa da tendência resultante, considerando os sinistros com vítimas feridas

tendencia_maps[[7]]
```

## Vias municipais

```{r}
#| label: fig-mapa-sinistros-municipais
#| fig-cap: Mapa da tendência resultante, considerando os sinistros com vítimas feridas em vias municipais

tendencia_maps[[8]]
```

## Rodovias

```{r}
#| label: fig-mapa-sinistros-rodovias
#| fig-cap: Mapa da tendência resultante, considerando os sinistros com vítimas feridas em rodovias

tendencia_maps[[9]]
```

## Pedestres
```{r}
#| label: fig-mapa-sinistros-pedestres
#| fig-cap: Mapa da tendência resultante, considerando os sinistros com pedestres feridos

tendencia_maps[[10]]
```

## Ciclistas

```{r}
#| label: fig-mapa-sinistros-ciclistas
#| fig-cap: Mapa da tendência resultante, considerando os sinistros com ciclistas feridos

tendencia_maps[[11]]
```

## Ocupantes de motocicleta
```{r}
#| label: fig-mapa-sinistros-motociclistas
#| fig-cap: Mapa da tendência resultante, considerando os sinistros com ocupantes de motocicleta feridos

tendencia_maps[[12]]
```

:::

### Tabela-resumo {#sec-results-tbl-resumo}

A @tbl-final apresenta a lista dos 645 municípios do estado e o indicativo se ele possui alguma tendência de aumento considerando as categorias anteriormente apresentadas.
     
```{r}
#| label: tbl-final
#| tbl-cap: Municípios com tendência aumento de óbitos e/ou sinistros com vítimas

gt_resumo

```

## Conclusão

A simples análise de uma série temporal da sinistralidade no município não é suficiente para avaliar a gravidade de seu cenário, ou a tendência dessa gravidade. Os resultados aqui apresentados servem como um ponto de partida para uma análise mais aprofundada, que deve considerar outros fatores, que incluem as características locais dos municípios.

## Referências
